【裁判字號】    97,簡上,228
【裁判日期】    970731
【裁判案由】    詐欺
【裁判全文】
臺灣高雄地方法院刑事判決             97年度簡上字第228號
上  訴  人  臺灣高雄地方法院檢察署檢察官
被      告  丙○○
上列上訴人因被告詐欺案件，不服本院高雄簡易庭中華民國96年
12月31日96年度簡字第7961號第一審簡易判決（聲請簡易判決處
刑案號：96年度偵字第26164 號），提起上訴，並移送併辦（97
年度偵字第2502號、第2503號、第2504號、第2505號）本院管轄
之第二審合議庭判決如下：
    主  文
原判決撤銷。
丙○○幫助犯詐欺取財罪，處有期徒刑陸月，如易科罰金，以新
台幣壹仟元折算壹日。
    事  實
一、丙○○雖可預見將自己金融帳戶提供他人使用，可能幫助他
    人遂行詐欺取財之犯罪目的，竟仍以縱有人以其金融帳戶實
    施詐欺取財犯行，亦不違背其本意之幫助犯意，於民國96年
    5 月18日，在高雄縣五甲路之肯德基二樓，將其所有之臺灣
    土地銀行五甲分行（下稱土地銀行）帳戶帳號：0000000000
    00號、新光商業銀行鳳山分行（下稱新光銀行）帳戶帳號：
    0000000000000 號、華南商業銀行鳳山分行（下稱華南銀行
    ）帳戶帳號：000000000000號、合作金庫銀行五甲分行（下
    稱合作金庫）帳戶帳號：0000000000000 號存摺、提款卡及
    密碼，以新台幣（下同）2 萬元之價格賣給真實姓名、年籍
    不詳綽號「小韓」之成年男子使用。嗣該綽號「小韓」之成
    年男子所屬之詐欺集團即共同基於意圖為自己不法所有之詐
    欺取財犯意，分別為下列之行為：
  (一)於96年6 月1 日8 時許，撥打乙○○所有之手機門號000000
    0000號，佯稱係宜蘭地檢署之陳姓書記官，以破獲詐騙案件
    ，須清查乙○○之帳戶，以釐清是否有洗錢之嫌為由，要求
    乙○○依其指示將帳戶內之存款匯至指定之帳戶內，致乙○○不疑有他，陷於錯誤而依其指示於96年6 月1 日10時55分
    許，至台南市○區○○路三段261 號土地銀行東台南分行，
    以現金存款方式將425,000 元存入丙○○所有之上揭土地銀
    行帳戶帳號：000000000000號內，該筆款項旋再遭詐騙人員
    轉入卓煒勝（業另經審結）所有之高雄民壯郵局帳號：0000
    0000000000號帳戶內，嗣乙○○察覺受騙，立刻報警處理，
    警方並將上開2 個帳戶列為警示帳戶而凍結該筆款項，乃未
    遭提領。
  (二)於96年6 月3 日8 時30分許，撥打電話予庚○○，佯稱係雅
    虎拍賣網站之會計葉小姐，佯稱庚○○在網站購買物品轉帳
    時誤設定為分期付款，須持金融卡前往自動提款機操作取消
    設定，致庚○○陷於錯誤而依其指示操作，陸續匯出2 筆款
    項共計19,813元，其中一筆15,815元則匯入丙○○所有之合
    作金庫帳號：0000000000000 號帳戶內，並遭提領一空。
  (三)於96年6 月3 日15時30分，撥打電話給己○○，佯稱為網路
    賣家，告知己○○因其網路購物時誤設定為分期扣款，需至
    自動提款機操作方可取消，己○○因之陷於錯誤而依其指示
    辦理，於96年6 月3 日23時11分轉帳匯款5,959 元至丙○○
    之合作金庫帳號：0000000000000 號帳戶內，詐欺集團成員
    並再告知己○○因其匯款錯誤，需另行使用其他之提款卡以
    將先前轉出之金額轉匯回帳戶，致己○○不疑有他，乃向友
    人黃予涵借用提款卡，並依詐欺集團成員指示辦理，而將黃
    予涵帳戶內之29,989元轉匯至案外人顏志明（另案移轉管轄
    ）所有之中國信託商業銀行帳號：000000000000號帳戶內，
    而均遭提領一空。
  (四)於96年6 月3 日17時15分許，以會計部邱小姐之名義，撥打
    電話予丁○○，佯稱丁○○在雅虎奇摩網站有購買連接器產
    品，請匯款繳付價金，而因丁○○確曾在該網站上訂購連接
    器，乃不疑有他，因之陷於錯誤，而於當日18時1 分許至同
    日21時11分許，陸續匯款6 筆款項共計159,978 元，其中最
    後一筆匯出29,989元至丙○○上開華南銀行帳號：00000000
    0000號之帳戶內，並即遭提領一空。
  (五)於96年6 月3 日18時許，撥打電話予甲○○，佯稱其在雅虎
    奇摩拍賣網站上購買書籍，以ATM 轉帳時，不慎按到分期付
    款之約定轉帳功能，請其至ATM 提款機操作以取消設定，致
    甲○○陷於錯誤，於同日19時1 分許，依其指示至臺北市○○○路○段1 號捷運站內之郵局自動提款機內操作，而陸續
    轉匯3 筆款項共計71,989元，其中一筆29,989元並轉匯至丙○○所有之新光銀行帳號：0000000000000 號帳戶內，並即
    遭提領一空。
  (六)於96年6 月3 日22時許，以張嘉揚申請之0000000000號電話
    （另行聲請簡易判決處刑）撥打電話予戊○○，佯稱係SONY
    記憶卡公司人員，告以戊○○購買記憶卡之約定帳戶設定錯
    誤，要求戊○○至自動櫃員機取消約定帳戶，戊○○因之陷
    於錯誤而依其指示辦理，於當日22時56分轉帳4,040 元至丙○○所有之合作金庫帳號：0000000000000 號帳戶內，再於
    當日23時39分轉帳16,161元至案外人顏志明所有之中國信託
    商業銀行帳號：000000000000號帳戶內，並遭提領一空。嗣
    經乙○○、庚○○、己○○、丁○○、甲○○、戊○○等人
    發覺其帳戶金額短少有異，報警循線查悉上情。
二、案經高雄縣政府警察局報請台灣高雄地方法院檢察署檢察官
    聲請簡易判決處刑及移送併辦。
    理  由
一、程序方面：
    本判決所引用之證據資料（詳後引證據），其中傳聞證據部
    分，縱無刑事訴訟法第159 條之1 至第159 條之4 或其他規
    定之傳聞證據例外情形，亦因檢察官、被告丙○○或同意可
    作為證據使用，或未聲明異議，依刑事訴訟法第159 條之5
    第1 項、第2 項之規定，本院審酌該證據作成之情況，認為
    適當，應得為證據。
二、實體方面：
  (一)被告於上揭時、地，以2 萬元之代價，將其所有之前揭金融
    機構之帳戶存摺、提款卡、密碼出售予綽號「小韓」之成年
    男子使用，且其於提供上開金融機構之帳戶予「小韓」時，
    即有預見上開帳戶可能遭用以詐騙他人使用之事實，業據被
    告於警詢、偵查及本院審理中坦承不諱。而被害人乙○○、
    庚○○、己○○、丁○○、甲○○、戊○○等人分別於如事
    實欄一、(一)至(六)所示時間，遭詐騙集團成員以如事實欄一、
    (一)至(六)所示之方式詐騙，而分別匯款如事實欄一、(一)至(六)所
    示之金額至被告前揭事實欄一、(一)至(六)所示金融機構帳戶之
    事實，亦據被害人乙○○、庚○○、己○○、黃予涵、丁○○、甲○○、戊○○等人於警詢中指述明確，並有土地銀行
    存款印鑑卡、客戶往來明細查詢單、土地銀行存摺類存款憑
    條、華南銀行鳳山分行96年10月24日華鳳存字第09600373號
    、第09600374號函暨附件、合作金庫客戶全部資料查詢單暨
    存摺存款綜合約定書、新光銀行96年10月12日新光銀鳳山字
    第73號函暨附件、合作金庫96年10月18日合金甲存字第0960
    004483號函暨附件、台中市警察局第六分局西屯派出所受理
    詐騙帳戶通報警示、詐騙電話斷話簡便格式表、台中市警察
    局第六分局西屯派出所受理詐騙帳戶通報警示簡便格式表、
    台中市警察局第六分局西屯派出所受理刑事案件報案三聯單
    、台北市政府警察局文山一局指南派出所受理刑事案件報案
    三聯單、台北市政府警察局文山一局指南派出所受理詐騙帳
    戶通報警示簡便格式表、新竹市警察局第一分局受理詐騙帳
    戶通報警示簡便格式表、新竹市警察局第一分局受理刑事案
    件報案三聯單、新竹市警察局第一分局受理各類案件記錄表
    、台北市政府警察局大安分局瑞安街派出所受理刑事案件報
    案三聯單、台北市政府警察局大安分局瑞安街派出所受理各
    類案件記錄表、台北市政府警察局北投分局長安派出所受理
    刑事案件報案三聯單、台北市政府警察局北投分局長安派出
    所受理各類案件記錄表、台北市政府警察局北投分局長安派
    出所受理詐騙帳戶通報警示簡便格式表各1 份、內政部警政
    署反詐騙案件記錄表4 份、自動櫃員機交易明細表10紙在卷
    可佐，足證被告所有之上開金融機構之帳戶確均已遭詐騙集
    團用以當作詐騙被害人所得之匯款帳戶甚明。是被告之任意
    性自白核與事實相符，洵堪採為論罪科刑之依據。本案事證
    明確，被告犯行堪以認定，應依法論科。
  (二)按刑法上之幫助犯，係對於犯罪與正犯有共同之認識，而以
    幫助之意思，對於正犯資以助力，而未參與實施犯罪之行為
    者而言，迭據最高法院著有75年度臺上字第1509號、84年度
    臺上字第5998號及88年度臺上字第1270號判決意旨可供參照
    。是以，如未參與實施犯罪構成要件之行為，且係出於幫助
    之意思提供助力，即屬幫助犯，而非共同正犯。本案被告提
    供所有上開金融機構帳戶存摺、提款卡及密碼予不詳姓名、
    年籍之「小韓」使用，使該人及所屬詐騙集團成員得基於詐
    欺取財之犯意而分別向被害人乙○○、庚○○、己○○、丁○○、甲○○、戊○○等詐得如事實欄一、(一)至(六)所示之財
    物，並以被告所提供之銀行帳戶供作指定匯款之帳戶以規避
    檢警機關之追緝，遂行其詐欺取財之犯行，是被告提供帳戶
    連同存摺、提款卡及密碼供人使用之行為，對於該員遂行詐
    欺取財犯行，資以助力，揆諸上開判決意旨，自應成立幫助
    詐欺取財罪。
  (三)按刑法第339 條第1 項之詐欺取財罪，係以施用詐術使人陷
    於錯誤而交付財物為犯罪構成要件，是本罪之既遂與否，應
    以他人是否因遭行為人施用詐術而將財物交付為斷。查本件
    如事實欄一、(一)所示之被害人乙○○既因受詐騙而將款項匯
    入前開不法份子所指定之帳戶內，該等不法份子亦處於得隨
    時提領前揭款項之狀態，其詐欺取財犯行當已既遂，不因被
    害人於款項尚未遭提領前即已發現遭騙，並報警凍結該等帳
    戶，而使原本既遂之犯行成為未遂。故核被告所為，係犯刑
    法第30條第1 項前段、第339 條第1 項之幫助詐欺取財既遂
    罪。被告一次提供上揭4 個金融機構帳戶給「小韓」使用，
    且雖分別有被害人庚○○、己○○、戊○○匯入其所有之上
    開合作金庫帳戶內，然被告於此僅有一提供帳戶幫助詐欺取
    財之行為，縱其一次提供多數之帳戶，或其帳戶內有多名被
    害人遭騙匯款，仍僅應論以一幫助詐欺取財罪，附此敘明。
    再聲請簡易判決處刑意旨認被告就事實欄一、(一)所為應依刑
    法第30條第1 項前段、第339 條第3 項、第1 項之幫助詐欺
    取財未遂罪處斷，尚有未洽，惟此僅為犯罪狀態之變更，尚
    不涉及變更起訴法條之問題，併此指明。又台灣高雄地方法
    院檢察署97年度偵字第2502號、第2503號、第2504號、第25
    05號移送併辦之犯罪事實所載被害人戊○○、己○○、甲○○、庚○○、丁○○遭詐騙之時間、手法、金額與本案被告
    經起訴部分為具實質上一罪之同一案件，爰併予審理之。原
    審認被告罪證明確，予以論罪科刑，固非無見，惟原審未及
    就與本案聲請簡易判決處刑部分屬同一案件之如事實欄一、
    (二)至(六)所示之犯罪事實併予審理，尚有未洽，上訴人上訴意
    旨執此指摘原判決不當，為有理由，自應由本院撤銷改判。
    本院爰審酌被告任意將其所有之上開金融機構帳戶提供他人
    使用，不顧該帳戶可能遭他人用以作為犯罪工具，逃避犯罪
    之查緝，嚴重破壞社會治安及有礙金融秩序，助長犯罪歪風
    ，並增加追緝犯罪及被害人尋求救濟之困難，惟念及被告犯
    後坦承犯行，態度良好，且前未曾因案受有期徒刑以上刑之
    宣告，有台灣高等法院被告前案紀錄表1 份在卷可稽，並其
    犯罪動機、手段、目的及被害人損失金額等一切情狀，量處
    如主文所示之刑，並斟酌被告為國中畢業、家境尚可等情，
    諭知易科罰金之折算標準如主文所示，以資儆懲。
三、退併辦部分：
    台灣高雄地方法院檢察署97年度偵字第2502號、第2503號、
    第2504號、第2505號併案意旨中認被告另同時提供其所有之
    高雄三民郵局帳號：00000000000000號帳戶存摺、提款卡及
    密碼與「小韓」使用之部分，亦涉犯刑法第30條、第339 條
    第1 項之幫助詐欺取財罪等語，惟刑法上之幫助犯，以正犯
    已經犯罪為構成要件，故幫助犯無獨立性，如無他人犯罪行
    為之存在，幫助犯即無由成立（最高法院60年臺上字第2159
    號判例意旨參照）。而查，本案迄至言詞辯論終結時止，並
    未發現有何被害人經詐欺集團成員施以詐術後將款項匯入被
    告所有之上開郵局帳戶之情形，公訴人亦當庭表明並無此部
    分之相關資料，則依前揭說明，本件正犯既尚未以被告上開
    郵局帳戶實施犯罪，即無正犯犯罪行為之存在，而無由成立
    幫助犯。從而此部分之併案事實即與本案不生實質上一罪關
    係，自無從併案審理，應退由檢察官另為適當之處理，併予
    敘明。
據上論斷，應依刑事訴訟法第455 之1 第3 項、第369 條第1 項
前段、第364 條、第299 條第1 項前段，刑法第30條、第339 條
第1 項、第41條第1 項前段，刑法施行法第1 條之1 ，判決如主
文。
本案經檢察官王朝弘到庭執行職務。
中    華    民    國    97    年    7     月    31    日
                  刑事第十三庭審判長法  官  黃惠玲
                                    法  官  楊國煜
                                    法  官  郭宜芳
以上正本證明與原本無異。
不得上訴。
                                    書記官  李崑良
中    華    民    國    97    年    7     月    31    日
附錄本案論罪科刑法條全文：
中華民國刑法第339條
（普通詐欺罪）
意圖為自己或第三人不法之所有，以詐術使人將本人或第三人之
物交付者，處5 年以下有期徒刑、拘役或科或併科1 千元以下罰
金。
以前項方法得財產上不法之利益或使第三人得之者，亦同。
前二項之未遂犯罰之。


司法院資訊處製作；財團法人民間司法改革基金會備份。
